【裁判字號】    96,交上訴,125
【裁判日期】    970415
【裁判案由】    過失致死
【裁判全文】
臺灣高等法院刑事判決               96年度交上訴字第125號
上  訴  人  臺灣臺北地方法院檢察署檢察官
被      告  丙○○
上列上訴人因被告過失致死案件，不服臺灣臺北地方法院95年度
交訴字第144號，中華民國96年5月16日第一審判決（起訴案號：
臺灣臺北地方法院檢察署95 年度調偵字第811號），提起上訴，
本院判決如下：
    主  文
原判決撤銷。
丙○○從事業務之人，因業務上之過失致人於死，處有期徒刑肆
月，如易科罰金，以新臺幣壹仟元折算壹日；減為有期徒刑貳月
，如易科罰金，以新臺幣壹仟元折算壹日。
    事  實
一、丙○○為營業小客車司機，係以駕駛載客運送為業務之人，
    於民國95年7月19日凌晨5時3分許，駕駛車號003-CM 號營小
    客車，沿台北市○○○路南往北方向行駛至林森北路259 巷
    口時，本應注意汽車行經無號誌交叉路口時應減速慢行，作
    隨時停車之準備，而依當時天氣晴、日間自然光線、柏油路
    面、乾燥無缺陷、無障礙物、視距良好，並無不能注意之特
    殊情形，乃竟疏未注意，於經過該巷口時未確實減速慢行即
    貿然直行通過該路口，適有林泰仲酒後騎乘車號 APK-610號
    重型機車，沿台北市○○○路259 巷東往西方向行經該處，
    亦疏未注意汽車駕駛人飲用酒類後其吐氣所含酒精濃度超過
    每公升0.25毫克以上者，不得駕車（其吐氣所含酒精濃度換
    算為1.195M G/L），以及汽車行至無號誌之交叉路口，未設
    標誌、標線或號誌劃分幹、支線道者，少線道車應暫停讓多
    線道先行，二車因而閃煞不及，林泰仲機車左側與丙○○汽
    車右前側於中山北路南向北車道發生碰撞，林泰仲立即人車
    倒地，受有胸部鈍挫傷導致氣血胸併失血性休克等傷害，雖
    經送醫急救仍不治死亡。丙○○於肇事後犯罪未被發覺前，
    向前來處理車禍相關事宜之員警蔡宏嘉承認為肇事之人，並
    表示願受裁判之意。
二、案經被害人林泰仲之父乙○○訴由臺北市政府警察局中山分
    局報請臺灣臺北地方法院檢察署檢察官偵查起訴。
    理  由
一、按刑事訴訟法第159條第1項雖規定，被告以外之人於審判外
    之言詞或書面陳述，除法律有規定外，不得作為證據。惟同
    法第 159條之5第2項已規定，當事人、代理人或辯護人於法
    院調查證據時，知有第159條第1項不得為證據之情形，而未
    於言詞辯論終結前聲明異議者，視為有前項之同意（指同條
    第1項之同意作為證據），此乃第159條第 1項所容許，得作
    為證據之例外規定之一（參最高法院93年度台上字第3533號
    判決）。查檢察官及被告於本案言詞辯論終結前，均未就本
    案卷內所調查之各項證據（含被告以外之人於審判外之各項
    陳述）主張有不得為證據之情形（見本院96年10月26日準備
    程序筆錄），是依上開最高法院判決意旨，本案經調查之證
    據均應有證據能力，合先敘明。
二、訊據被告丙○○固坦承曾有於前揭時地駕駛營業用小客車與
    被害人林泰仲騎乘之機車發生碰撞肇事，致被害人雖經送醫
    急救後，仍因受有前開傷害不治死亡等情，惟辯稱：係被害
    人酒駕超速且未禮讓伊幹線車道車輛而肇事，伊肇事前有先
    減速看沒有車再加速，被害人太快從巷子衝出來，伊根本閃
    避不及等語。經查：
  (一)被告確有於前揭時地駕駛其營業用小客車與被害人所騎乘之
    機車發生碰撞，致被害人受傷不治死亡等情，業據被告於原
    審及本院審理時坦承不諱，核與告訴人即林泰仲之父乙○○
    於警詢、偵查時指訴之情節相符，復有道路交通事故現場圖
    、交通事故談話紀錄表、道路交通事故調查報告表(一)、(二)、
    道路交通事故當事人登記聯單及現場肇事車輛照片26幀等件
    在卷可稽（見偵字第15403 號卷第18至41頁）；且林泰仲因
    本件車禍受有胸部鈍挫傷導致氣血胸併失血性休克等傷害，
    雖經送醫急救仍不治死亡等情，亦據檢察官督同法醫師到場
    相驗屬實，有相驗屍體證明書、驗斷書及勘（相）驗筆錄各
    一件在卷可查（見相字卷第52至61頁）。
  (二)按「汽車行經無號誌交叉路口時應減速慢行，作隨時停車之
    準備」，道路交通安全規則第93條第1項第2款定有明文。被
    告於前揭時地駕車行經該處，本應注意上述交通安全規則之
    規定，依當時情形天氣晴、日間自然光線、柏油路面、乾燥
    無缺陷、無障礙物、視距良好，有上開台北市政府警察局中
    山分局道路交通事故調查報告表(一)(二)可參，衡情並無不能注
    意之特殊情事，乃於經過該巷口時自承：當時已經天亮，視
    線很清楚，路況良好... 伊認為伊要通過路口，應該減速慢
    行，伊有超速（見相卷第50 頁）；伊經過林森北路259巷口
    時減緩車速左右查看有無車輛，當時未發現有其他車輛，伊
    就加速通過（見偵查卷第8 頁）；當時林森北路右側有計程
    車併排擋住伊視線... 伊肇事當時時速約四十至五十公里（
    見偵查卷第20頁）；伊經過巷口時時速約四十至五十公里；
    伊有先減速再加速，伊是在偵查卷37頁下方照片地上的直行
    箭頭上開始加速的等語（見本院96年 8月27日準備程序筆錄
    ），且其左右側煞車痕長達12.35 公尺，有前揭事故現場圖
    可參，依一般公路汽車煞車距離、行車速度對照表推算，其
    行車速度至少已達時速四十至五十公里。是綜合上述事證，
    被告於通過該交叉路口前，原應注意確實減速慢行，然竟於
    未通過路口前（上述地面上之白色箭頭處）非但未減速反開
    始加速，且依其所述，當時視線已遭路邊併排車輛阻擋，則
    其更應作隨時停車之準備，以防止危險之發生，乃仍疏未注
    意及此終至肇事，其有過失，應甚明確，且其過失行為與被
    害人之死亡結果間，復具有相當因果關係。
  (三)被告固有如上之過失，然其辯稱：被害人酒駕超速未禮讓幹
    線道車以致肇事，伊根本不及閃避等語。經查：
  1.按「汽車駕駛人飲用酒類後其吐氣所含酒精濃度超過每公升
    0.25毫克以上者，不得駕車」，「汽車行至未設標誌、標線
    或號誌劃分幹、支線道之無號誌交岔路口，少線道車應暫停
    讓多線道車先行」，道路安全規則第114條第2款、第102 條
    第1項第2款分別定有明文。本件被害人林泰仲於事故發生後
    ，測試其血液酒精濃度為239mg/dl（換算呼氣酒精濃度約達
    每公升1.195毫克），亦有台北市立聯合醫院中興院區檢驗
    醫學科血液酒精濃度報告單、台北市政府警察局中山分局道
    路交通事故當事人酒精測定紀錄表各一紙在卷可憑（見偵字
    第15403 號卷第68、28頁）。按就醫學文獻所知，酒精對人
    體的影響程度取決於血中酒精濃度，測得之呼氣酒精濃度乘
    以200 為當時血中酒精濃度，當人飲酒後，若以呼氣酒精濃
    度測試器測得之濃度達到每公升0.5 毫克時，其反應較慢，
    感覺減低，將影響駕駛；達到每公升0.75毫克時，思考、個
    性及行為均會改變；達到每公升1.0 毫克時，步態不穩，噁
    心嘔吐，精神混惑不清晰；達到每公升1.5 毫克時，說話不
    清楚，感覺喪失，視力模糊；達到每公升2.0 毫克時，體溫
    與血糖均降低，肌肉控制差，甚且導致癲發作；達到每公
    升3.5 毫克時，則已至神智不清，反射減低及呼吸抑制等情
    ，復經行政院國軍退除役官兵輔導委員會臺北榮民總醫院88
    年8月5日北總內字第2686 8號函闡釋綦詳，是依被害人林
    泰仲之呼氣酒精濃度觀察，應可認其意識、反應能力等各項
    生理機能已受體內酒精成分影響而至少已達步態不穩，噁心
    嘔吐，精神混惑不清晰之情況，顯已達不能安全駕駛之狀態
    ，且因其酒後駕車，注意力無法集中，對於車前狀況之反應
    能力亦已降低而無法適當閃避來車，就此自亦為本件車禍肇
    事之原因。
  2.告訴人雖另具狀以被害人事故後係送馬偕紀念醫院急救，詎
    其血中酒精濃度卻送交台北市立聯合醫院中興院區檢驗，因
    而對其檢測結果表示質疑等語，然此業經證人即處理本件道
    路交通事故檢測委託之警員蔡宏嘉於原審審理時具結證述：
    「台北市有規定跟中興醫院配合，有跟該醫院打契約，所有
    被害人的血液檢測都由中興醫院檢測... 我收到的血液是密
    封的，由護士簽名給我們，委託書上有，我們再送到中興醫
    院」等語明確（見原審卷第80頁），並提出與其所述相符之
    台北市政府警察局94 年2月5日北市警交字第09430281800號
    函一紙附卷（見原審卷第91頁），核亦與馬偕紀念醫院96年
    2 月14日馬院醫急字第0960000159號函所示：「病患林泰仲
    先生為一到院前死亡之病患，中興醫院有此病患之血液酒精
    濃度檢測，為警察單位到院處理事件時，評估該事故須採集
    病患血液檢驗酒精濃度，出示公文要求醫護人員採集血液檢
    體後，逕交警員送往市立醫院進行檢驗」之情節一致。原審
    復又函請臺北市立聯合醫院鑑驗被害人血型，惟因該血液存
    放已近八個月，溶血嚴重影響判讀等情，有該院96年4月3日
    北市醫技字第09630881400號函一紙在卷（見原審卷第117頁
    ）可稽，是依上事證，本案警方或醫院就被害人血液檢體之
    處理顯然並無何違誤可言，告訴人之指摘尚難認可採。又告
    訴人另指稱被告於案發時有於駕駛時同時接聽電話之情形，
    然經本院函詢電信業者有關被告持用其所有0000000000號行
    動電話之使用情形，亦因通信紀錄資料之保存期限為六個月
    ，已逾期限而無法提供等情，此有臺灣大哥大股份有限公司
    96年9 月3日法大字第096085558號函一紙附於本院卷可按，
    自亦無從資為不利於被告之認定。
  3.又本件事故當時，林森北路259 巷乃單一車道之單行道，林
    森北路南往北方向，尚未逾259巷口為雙向各一車道，逾259
    巷後則為雙向共三線道等情，有道路交通事故現場圖、現場
    照片及台北市交通管制工程處提供之標線圖在卷可稽。而道
    路安全規則第102條第1項第2款及第2項固明定汽車行駛至未
    設標誌、標線或號誌劃分幹、支線道之無號誌交岔路口，少
    線道車應暫停讓多線道先行；前項第二款之車道數，以進入
    交叉路口之車道計算，含快車道、慢車道、左右轉車道、車
    種專用車道、機車優先道及調撥車道。惟所謂「支、幹」線
    道及「少、多」線道之區別標準、以及從單線道變為多線道
    時，其交岔路口之路權歸屬及法令依據為何？經原審函詢臺
    北市交通管制工程處覆以：95 年7月19日案址林森北路為雙
    向四車道道路、林森北路259 巷為東向西一車道單行道，按
    前揭規定，林森北路259 巷為少線道，應暫停讓林森北路多
    線道先行等語，經本院再函詢該工程處亦覆以：「依據交通
    部91年9 月12日交路字第0910008816號函釋規定，道路交通
    標誌標線號誌設置規則第 58、59、172、177、211條已有幹
    、支道依不同道路交通設施設置之原則，如交岔路口若設有
    閃光紅燈或停、讓等標誌、標線之道路為支線道，而若設有
    閃光黃燈或未設前述標誌、標線之道路為幹線道。若路口未
    設置有任何標誌、標線或號誌者，少線道必須讓多線道的車
    輛先行，其以路口之車道數作為區別標準」等情，此分別有
    該處96年4月4日、96年9月7日、96年11月28日北市交工設字
    第09631583500 號、09633359900號、09635919600號函各一
    紙附卷可查（見原審卷第 115頁及本院卷）。證人即臺北市
    交通管制工程處幫工程司甲○○於本院審理時亦證稱：一般
    交通上計算車道數，是雙向合計，往南、往北各是一個車道
    ，雙向道則至少兩個車道... 被告剛駛過交岔路口尚未過25
    9 巷路口前是兩個車道，過路口後算三個車道... 本件現場
    圖中主線道應該是林森北路，因為依照規則路名體系是比較
    高階，至於「停」、「讓」之設置只是輔助設施等語（見本
    院96 年11月13日審判筆錄）。而林森北路259巷口於近林森
    北路口處於95年10月28日始完成設置「停」之標誌之情，亦
    有台北市交通管制工程處96年1月22日北市交工設字第09600
    685000 號函一紙附卷可考（見原審卷第102頁）。綜上，依
    上揭法規、證人之證詞及主管機關之解釋，應可認定林森北
    路259 巷為少線道、林森北路則為多線道，路權歸屬應為林
    森北路之道路使用者。而依證人即當時適在事故路口擺設攤
    位之證人曾厚誠於原審審理時證稱：95年7月19日上午5時伊
    在林森北路擺地攤... 機車騎士在伊背後，伊知道他速度很
    快，因為整個事情發生很快，咻一聲，接著就碰，再看到被
    害人飛起來掉在地上等語（見原審卷第80至83頁）。證人李
    明達於原審審理時亦證稱：伊記得當天凌晨 4點50分，機車
    從259 巷巷內騎出來，速度很快，沒有戴安全帽，到路口也
    沒有停，就聽到碰的一聲就彈起來，與計程車發生車禍...
    他的安全帽是吊著，沒有戴，伊可以確定等語（見原審卷第
    86至87頁）。已足認定被害人騎乘機車沿台北市○○○路25
    9 巷東往西方向行至林森北路口時，並未暫停讓林森北路之
    多線道車先行，其違反上揭路權之歸屬未禮讓被告車輛先行
    ，就本件車禍之發生，自有相當之過失。
  (四)本件經送請臺北市車輛行車事故鑑定委員會鑑定，其鑑定意
    見雖為：一丙○○駕駛003-CM號營小客車（肇事主因）：(一)
    左方車未讓右方車先行。(二)行經無號誌路口未減速慢行（依
    煞車痕平均12.35公尺）。二林泰仲騎乘APK-610號普通重型
    機車（肇事次因）：(一)酒精濃度超過規定標準駕車（血中酒
    精含量為239mg/dl）。(二)未戴安全帽。(三)持小型車駕駛普通
    重型機車等語（見偵查卷第122至123頁），有該會95年9月1
    4日北鑑審字第09530322000號函及內附之鑑定意見書在卷可
    按（見偵查卷第119 頁）。本院為求慎重，再送請臺北市車
    輛行車事故鑑定覆議委員會鑑定，該會則認：(一)... 依圖示
    林森北路南北為雙向各一線車道，南向北過259 巷口劃設二
    線車道，林森北路259巷則為一線車道之單行道，B車（即被
    害人林泰仲）行至路口欲穿越林森北路時，自應暫停觀察林
    森北路兩側來往車輛，確為安全時方得續行，據前述肇事情
    形， B車有少線道車未讓多線道車先行之情事，為肇事主因
    。B車駕駛經抽血檢測酒精濃度為 239mg/dl，換算吐氣酒精
    濃度達每公升1.14毫克，遠超過法定值甚多，影響駕駛及操
    控能力，為肇事主因。另其未戴安全帽及持小型車駕駛執照
    駕駛重型機車則屬一般違規。(二)汽車行經無號誌之交岔路口
    ，應減速慢行作隨時停車之準備。B車駕駛自稱肇事時速40-
    50公里，平均煞車痕12.35 公尺，換算其車時速約50公里，
    致未能即時煞停而肇事，有行經無號誌路口未減速慢行之情
    事，為肇事次因。結論為：一林泰仲駕駛APK- 610號重機車
    ：(一)少線道車未讓多線道車先行（肇事主因）。(二)酒精濃度
    超過規定標準駕車（肇事主因）。二、丙○○駕駛003-CM營
    小客車：行經無號誌路口未減速慢行，為肇事次因，亦有台
    北市政府交通局97年1月11日北市交五字第09635993900號函
    及內附之鑑定覆議意見書一件在本院卷可查。綜上，本件應
    係被害人酒精濃度超過規定標準駕車及少線道車未暫停讓多
    線道車先行，為其肇事主因，被告則為肇事次因，上開覆議
    鑑定意見亦持與本院相同之認定。上開台北市車輛行車事故
    鑑定委員會之鑑定意見，無非係以事故路口為無號誌及未設
    標誌、標線或號誌劃分幹、支線道者，車道數相同且同為直
    行車或轉彎車者，左方車應暫停讓右方車先行為據。然本件
    林森北路259 巷應為少線道，林森北路則為多線道，已據本
    院詳述如前，是該鑑定意見即無可採。
  (五)綜上，本件事證已臻明確，被告所辯不足採信，其犯行堪予
    認定，應依法論科。
三、按刑法上所謂業務，係以事實上執行業務者為標準，即指個
    人基於其社會地位，以反覆執行同種類之行為為目的之社會
    活動而言，包括主要業務及其附隨之準備工作與輔助事務在
    內，此附隨之事務，並非漫無限制，必須與其主要業務有直
    接、密切之關係者，始可包含在業務概念中，而認其屬業務
    之範圍；而所謂業務上之行為，指其事實上執行業務之行為
    而言，汽車駕駛人之駕駛工作，乃隨時可致他人身體生命於
    危險之行為，並係具有將該行為繼續、反覆行使之地位之人
    ，因此應有經常注意俾免他人於危險之特別注意義務。故其
    駕駛該車本屬其社會活動之一，在社會上有其特殊之屬性（
    地位），其本於此項屬性（地位）而駕車，自屬基於社會生
    活上之地位而反覆執行事務，因之，在此地位之駕車，不問
    其目的為何，均應認其係業務之範圍（最高法院29年上字第
    3364號、75年台上字第1685號判例、89年度台上字第8075號
    判例，68年度第5次刑事庭推總會決議(一) 參照）。本件被告
    丙○○係以駕駛營業自小客車為業，業據其自承在卷，併有
    其駕駛人營業登記證影本一紙附卷可參（見相字第561 號卷
    第54頁），故核其所為，係犯刑法第276條第2項之業務過失
    致人於死罪。被告於肇事後犯罪未被發覺前，向前來處理車
    禍相關事宜之員警蔡宏嘉坦承為肇事之人，並表示願受裁判
    之意，有臺北市○○○○○道路交通事故肇事人自首情形記
    錄表一紙在卷可憑（見偵字第15403 號卷第25頁），爰依刑
    法第62條前段之規定，減輕其刑。
四、原審不察，以被害人酒精濃度超過規定標準駕車、少線道車
    未暫停讓多線道車先行等理由，認前開車禍事故鑑定意見書
    之鑑定結論不可採，而為被告無罪之諭知，疏未注意被告亦
    有未確實減速慢行，作隨時停車準備之過失，容有未合，檢
    察官上訴意旨以此指摘原判決不當，為有理由，原判決既有
    上揭可議，自應由本院撤銷改判。爰審酌被告之過失情節、
    肇事所致之損害非輕，及被害人因本件車禍造成死亡之結果
    及與有較重之過失，被告迄未與被害人家屬達成民事和解，
    暨其目的、手段、教育智識程度及犯後態度等一切情狀；又
    被告行為後，中華民國96 年罪犯減刑條例業經總統於96年7
    月4日制定公布，於同年7 月16日生效施行，犯罪在96年4月
    24 日以前者，除有該條例第3條所列各罪，且經宣告死刑、
    無期徒刑或逾有期徒刑一年六月之刑者，不予減刑外，餘均
    依該條例第2條第1項之規定減刑，其中有期徒刑、拘役或罰
    金，減其刑期或金額二分之一，該條例第2 條第1項第3款、
    第3條第1項分別定有明文。查被告所為犯行，犯罪時間在95
    年7 月19日，合於上揭減刑要件，自應依法量處並減刑如主
    文所示，並諭知易科罰金之折算標準。
據上論斷，應依刑事訴訟法第369條第1項前段、第364條、第299
條第1項前段，刑法第276條第2項、第62條前段、第41條第1項前
段，刑法施行法第1條之1，中華民國96年罪犯減刑條例第2條第1
項第3款、第7條、第9條，判決如主文。
本案經檢察官張啟彬到庭執行職務
中    華    民    國    97    年    4     月    15    日
                  刑事第十庭審判長法  官  楊炳禎
                                  法  官  李春地
                                  法  官  朱光仁
以上正本證明與原本無異。
如不服本判決，應於收受送達後10日內向本院提出上訴書狀，其
未敘述上訴之理由者並得於提起上訴後10日內向本院補提理由書
（均須按他造當事人之人數附繕本）。
                                  書記官  王宜玲
中    華    民    國    97    年    4     月    23    日
附錄：本案論罪科刑法條全文
中華民國刑法第276條
（過失致死罪）
因過失致人於死者，處2年以下有期徒刑、拘役或2千元以下罰金
。
從事業務之人，因業務上之過失犯前項之罪者，處5 年以下有期
徒刑或拘役，得併科3千元以下罰金。


司法院資訊處製作；財團法人民間司法改革基金會備份。
